【裁判字號】    97,消債抗,353
【裁判日期】    980122
【裁判案由】    聲請更生程序
【裁判全文】
臺灣高雄地方法院民事裁定           97年度消債抗字第353號
抗  告  人  甲○○○
代  理  人  莊孝襄律師
上列抗告人因消費者債務清理條例聲請更生事件，對於中華民國
97年9 月30日本院97年度消債更字第1346號裁定提起抗告，本院
裁定如下：
    主  文
抗告駁回。
抗告程序費用新臺幣壹仟元由抗告人負擔。
    理  由
一、本件抗告意旨略以：抗告人有不能清償債務情事，前已提出
    債權人清冊，以書面向最大債權金融機構大眾商業銀行股份
    有限公司請求共同協商債務清償方案，於民國95年6 月10日
    協商成立並約定每月償還新臺幣（下同）17,041元，惟因抗
    告人之月收入約20,000元，並於原審陳明每月收入扣除每月
    依協商條件應清償之金額，無法維持最低基本生活，並附有
    財產及收入狀況說明書及綜合所得稅各類所得資料清單，以
    作為釋明有不可歸責於己之事由致履行困難，原審遽謂抗告
    人就關於有何因不可歸責於己之事由致履行困難並未補正，
    殊有誤會；又抗告人之公公即第三人汪永富於95年度綜合所
    得稅各類所得資料清單固載有利息所得，惟於96年度則無此
    項利息收入之登載；另抗告人之配偶即第三人汪信慶於96年
    度固有所得10,500元，按此為臨時工所得，而其於95年度之
    所得資料則無收入記載，且汪信慶自97年1 月起迄今皆無工
    作賦閒在家，原裁定對抗告人全家成員經濟狀況未逐一審查
    ，徒以汪永富於95年度之利息所得及汪信慶於96年度之所得
    ，即推認抗告人主張扶養汪信慶、汪永富各4,000 元之負擔
    ，為非屬必要支出，殊嫌率斷，而抗告人確有不可歸責於己
    之事由致無法繼續償還協商金額，原審遽為駁回之裁定，於
    法容有未合，爰依法提起抗告等語。
二、按債務人與金融機構協商成立者，不得聲請更生或清算，但
    因不可歸責於己之事由，致履行顯有重大困難者，不在此限
    ；本條例施行前，債務人依金融主管機關協調成立之中華民
    國銀行公會會員辦理消費金融案件無擔保債務協商機制與金
    融機構成立之協商，準用前項之規定，消費者債務清理條例
    （下稱消債條例）第151 條第5 項、第6 項分別定有明文。
    衡諸債之關係係以當事人間之信賴關係為基礎，為社會經濟
    組織之重要支柱，故當事人於以法律行為追求自己之利益之
    際，亦應顧及對方之利益，並考量債權債務在社會上之作用
    ，本於誠實及信用之原則，行使債權及履行債務。是對於已
    陷入經濟上困境之消費者，若任其於惡性循環之債務窘境中
    自生自滅，將衍生嚴重之社會問題，難以維持安定之社會經
    濟秩序，故為兼顧債權人、債務人雙方之利益，對陷於經濟
    上困境之消費者，乃允其於消債條例施行後，得選擇以重建
    型之更生程序或清算型之清算程序清理其債務，藉以妥適調
    整債務人與債權人及其他利害關係人間之權利義務關係，保
    障債權人獲得公平受償，並謀求消費者經濟生活之重建復甦
    機會。惟對於已與金融機構協商成立，或於本條例施行前，
    已依金融主管機關協調成立之中華民國銀行公會會員辦理消
    費金融案件無擔保債務協商機制與金融機構成立協商之債務
    人，若非因不可歸責於己之事由，致履行顯有重大困難，僅
    係為圖謀減免債務，而不為債務之履行，自有違債權契約為
    誠信契約之本旨，故依消債條例第151 條第6 項準用同條第
    5 項前段之規定，不得聲請更生或清算，始能避免肇致道德
    危險。次按債務清償方案成立後，應由債務人按其條件履行
    ，如因事後發生情事變更，在清償期間收入或收益不如預期
    ，致該方案履行困難甚或履行不能，因不可歸責於己，始能
    准許債務人聲請更生或清算，以避免債務人任意毀諾已成立
    之協商，濫用更生或清算之裁判上債務清理程序。從而所謂
    「不可歸責於己之事由」，應係指客觀上聲請人之支出增多
    ，或收入、收益減少，非其成立協商時所能預期，諸如物價
    上漲而成本增加、家屬患病等以致支出增加，或因病無法工
    作、僱佣之公司倒閉或裁員、失業、減薪等以致收入減少，
    均屬之。
三、經查：
  (一)抗告人於95年6 月10日依「中華民國銀行公會會員辦理消費
    金融案件無擔保協商機制」與附表所示各該無擔保債權銀行
    協商成立，並約定抗告人應自95年6 月起，分120 期，按年
    利率0%計息，於每月10日清償17,041元，惟於繳納25期後，
    自97年7 月起未依約還款，有協議書、無擔保債務還款計畫
    、存摺影本等件在卷可憑（見原審卷第36至43頁），堪信為
    真。
  (二)又抗告人於95年協商時所得總收入為305,839 元，於96年時
    所得總額為309,822 元，有財政部高雄市國稅局95、96年度
    綜合所得稅各類所得清單在卷可按（原審卷第21至22頁）。
    是抗告人於95年及96年度之每月平均收入分別為25,487元、
    25,819元（元以下四捨五入），堪以認定。抗告人主張每月
    收入僅約20,000元，尚難信為真實。另抗告人主張須扶養其
    公公即第三人汪永富及配偶汪信慶，每月須各支出4,000 元
    之扶養費，並提出戶籍謄本、家族系統表、汪永富及汪信慶
    之財產歸屬資料清單及綜合所得稅各類所得資料清單為證（
    見原審卷第38頁、第56頁、第44至49頁）。惟查，抗告人之
    公公汪永富於95年之利息所得有8,648 元，如以年利率3 ％
    推算本金約有28餘萬元，復有房屋2 筆及土地1 筆之資產足
    資運用，有95年度綜合所得稅各類所得資料清單及財產歸屬
    資料清單可稽，足見汪永富非屬無資力之人，縱如抗告人所
    稱汪永富於96年度並無利息收入，惟汪永富既仍擁有不動產
    資產，難認渠係無資力而有不能維持生活，並須抑賴扶養義
    務人扶養之情；況抗告人亦未提出每月確有支付汪永富4,00
    0 元之扶養費證明，尚難遽信為真。原審以抗告人所列對汪
    永富之扶養費4,000 元非屬必要支出乙節，難謂於法相悖。
    另抗告人之配偶汪信慶於96年度所得收入105,00元，此有卷
    附96年度綜合所得稅各類所得資料清單可稽（見原審卷第45
    頁），而由上開綜合所得稅各類所得資料清單所示所得代碼
    係「51」，足認此部分所得應係汪信慶之固定資產租賃所得
    ，顯見汪信慶平日應有固定租金收入。再由抗告人陳稱汪信
    慶於96年度所得10,500元，應係該年度之臨時工所得等語觀
    之（見本院卷第4 頁），足見抗告人並不否認汪信慶平日係
    擔任臨時工，始會陳稱上開所得應係工作收入；而因汪信慶
    之綜合所得稅各類所得資料清單並未顯現擔任臨時工之薪資
    收入所得，自難執汪信慶之95、96年度綜合所得稅各類所得
    資料清單並無記載薪資所得遽信抗告人主張扶養之事實為真
    。復由抗告人始終未提出汪信慶有不能維持生活且無謀生能
    力之證明，亦未提出每月支付扶養費之佐證，是其主張有扶
    養配偶汪信慶乙節，礙難信為真實。原審以抗告人主張伊要
    扶養配偶所列支之4,000 元即非屬必要支出乙節，難謂無據
    。
  (三)又如上所述，抗告人於95及96年度每月平均薪資數額為25,4
    87元及25,819元，是以如扣除每月須支付之協商款17,041元
    後，約餘8,446 元至8,778 元。而抗告人居住於高雄縣，依
    內政部於96年9 月6 日以台內社字第0960139439號公告之95
    、96年度臺灣省低收入戶最低生活費，每人每月係以9,210
    元、9,509 元計算，是抗告人每月收入扣除協商款後之餘額
    ，核與上開最低生活費差距甚微，僅約數百元，抗告人應略
    可支應生活所需。且本院認以上開最低生活費計算，對其債
    權人而言，本屬牽強，而抗告人既有固定收入之履行能力，
    為償還債務，必須經歷履行期間較不寬裕之經濟生活，且此
    乃債務人於負擔債務時即得預見，債務人於有履行可能性時
    ，自應誠實勤勉地履行債務。而抗告人既於95年度協商時，
    已預見其收入是否足以適切履行與最大債權銀行協商之條件
    每期還款17,041元及支應日常生活所需後，仍同意以此協商
    條件與最大債權銀行協商，又上開還款條件並無苛求抗告人
    放棄每月基本生活需求，並將收入所得全用以還債之情，難
    認本件協商成立時有不公平情事存在。繼以抗告人於95年至
    96年間之每月平均薪資均無任何重大變化，而抗告人之收入
    所得扣除協商款後，復尚有約8 千餘元餘額足資維持個人生
    活，且已依約返還協商款24期，足見抗告人應無不可適切履
    債之情，難認有何客觀上無法預期致履行困難之不可歸責之
    事由。惟抗告人於97年7 月竟恣意毀諾，並主張其收入既低
    於最低生活費，即無法維持基本生活，主張已釋明不可歸責
    於己之事由致履行顯有重大困難，原審裁定未予審酌顯有未
    合云云，要無可採。
四、綜上所述，本件協商成立並無不公平情事，本件亦無抗告人
    所陳有何不可歸責於己之事由，致履行顯有重大困難，難認
    其更生之聲請已具備消費者債務清理條例第151 條第5 項規
    定之要件，原裁定據此駁回抗告人更生之聲請，於法並無違
    誤，抗告意旨猶執前詞，指摘原裁定不當，為無理由，應予
    駁回。
五、據上論結，本件抗告為無理由，依消費者債務清理條例第15
    條，民事訴訟法第495 條之1 第1 項、第449 條第1 項、第
    95條、第78條，裁定如主文。
中    華    民    國    98    年    1     月    22    日
                  民事第四庭  審判長法  官  林玉心
                                    法  官  王奕勛
                                    法  官  楊淑珍
以上正本係照原本作成。
本裁定不得再抗告。
中    華    民    國    98    年    1     月    22    日
                            書  記  官  吳韻芳
附表：債權人清冊
┌──┬────────────┬────────┐
│編號│債權人                  │金額（新臺幣）  │
├──┼────────────┼────────┤
│一  │大眾銀行                │415,833元       │
├──┼────────────┼────────┤
│二  │萬泰商業銀行            │119,599元       │
├──┼────────────┼────────┤
│三  │中國信託商業銀行        │214,278元       │
├──┼────────────┼────────┤
│四  │台北富邦銀行            │316,900元       │
├──┼────────────┼────────┤
│五  │台新國際商業銀行        │306,527元       │
├──┼────────────┼────────┤
│六  │彰化銀行                │ 25,104元       │
├──┼────────────┼────────┤
│七  │英商渣打銀行            │109,564元       │
├──┼────────────┼────────┤
│八  │台灣新光商業銀行        │ 22,521元       │
├──┼────────────┼────────┤
│九  │玉山商業銀行            │ 58,718元       │
├──┼────────────┼────────┤
│十  │慶豐銀行                │ 46,929元       │
└──┴────────────┴────────┘


司法院資訊處製作；財團法人民間司法改革基金會備份。
